臺灣高雄地方法院刑事判決　　　　　　　100年度訴字第415號
公　訴　人　臺灣高雄地方法院檢察署檢察官
被　　　告　陳語蘋
上列被告因偽造文書等案件，經檢察官提起公訴（99年度偵字第
28352 號），本院判決如下：
    主  文
陳語蘋犯行使偽造私文書罪，處有期徒刑伍月，如易科罰金，以
新臺幣壹仟元折算壹日。偽造之郭ＯＯ有與陳語蘋訂立之「未成
年子女權利義務行使負擔變更約定書」上之偽造「郭ＯＯ」署名
壹枚，沒收之。又犯恐嚇危害安全罪，處有期徒刑參月，如易科
罰金，以新臺幣壹仟元折算壹日。應執行有期徒刑陸月，如易科
罰金，以新臺幣壹仟元折算壹日。偽造之郭ＯＯ有與陳語蘋訂立
之「未成年子女權利義務行使負擔變更約定書」上之偽造「郭Ｏ
Ｏ」署名壹枚，沒收之。
    事  實
一、(一)緣陳語蘋與郭ＯＯ原係夫妻，婚後育有未成年子女郭ＯＯ
    及郭ＯＯ。嗣二人於民國（下同）94年1 月4 日協議離婚，
    並約定未成年子女郭ＯＯ及郭ＯＯ（以下簡稱未成年子女）
    權利義務之行使負擔均由郭ＯＯ任之。(二)詎陳語蘋明知郭Ｏ
    Ｏ僅委託辦理遷移未成年子女之戶籍登記而未同意將未成年
    子女之權利義務行使或負擔改由陳語蘋任之，竟基於行使偽
    造私文書之犯意，於99年4 月7 日，在高雄市鼓山區戶政事
    務所內，先以在郭ＯＯ原僅簽名勾選「遷入登記」欄位之
    委託書上，再勾選「其他」欄，並加註「郭ＯＯ、郭ＯＯ監
    護變更」等詞，並盜用郭ＯＯ所交付之印章蓋印在委任人欄
    位1 次之方式，偽造郭ＯＯ有委託辦理未成年子女親權行使
    變更登記之委託書，在「未成年子女權利義務行使負擔變
    更約定書」立約定書人偽造「郭ＯＯ」署名1 枚及盜用郭Ｏ
    Ｏ交付之印章予以蓋印1 次之方式，偽造郭ＯＯ有與陳語蘋
    訂立之「未成年子女權利義務行使負擔變更約定書」，在
    「未成年子女權利義務行使負擔登記申請書」上盜用郭ＯＯ
    所交付印章蓋印於申請人欄位1 次之方式，偽造郭ＯＯ委託
    陳語蘋辦理登記之申請書，再持以向高雄市鼓山區戶政事務
    所辦理未成年子女親權行使變更登記，使承辦戶籍登記之該
    管公務員將「因父母離婚民國99年4 月7 日重新約定由母行
    使負擔未成年子女權利義務申登」之不實事項登載於職掌之
    未成年子女戶籍資料記事欄上，足以生損害於郭ＯＯ、未成
    年子女及戶政機關對戶籍登記管理之正確性。
二、陳語蘋竟另基於恐嚇之犯意，接續於如附表所示之時間，在
    如附表所示之地點，使用0000000000號與郭ＯＯ所使用0000
    000000號之通訊交談中，接續如附表所示之對話或簡訊方式
    ，以加害郭ＯＯ及未成年子女生命、身體之事恐嚇郭ＯＯ，
    使郭ＯＯ心生畏懼而致生其危害於安全。
三、案經郭湘衡訴由臺灣高雄地方法院檢察署檢察官偵查起訴。
    理  由
壹、證據能力
一、按被告以外之人於審判外之陳述，雖不符刑事訴訟法第159
    條之1 至第159 條之4 之規定，而經當事人於審判程序同意
    作為證據，法院審酌該言詞陳述或書面陳述作成時之情況，
    認為適當者，亦得為證據；當事人、代理人或辯護人於法院
    調查證據時，知有第159 第1 項不得為證據之情形，而未於
    言詞辯論終結前聲明異議者，視為有前項之同意，刑事訴訟
    法第159 條之1 及之5 分別定有明文。
二、本案認定事實所引用之卷內證據資料，除原已符同法第159
    條之1 至第159 條之4 規定，及法律另有規定等傳聞法則例
    外規定，而得作為證據外，並無證據證明係公務員違背法定
    程式所取得，而檢察官於本院行準備程序時，已同意其作為
    本案證據之證據能力，被告陳語蘋則爭執告訴人郭ＯＯ於警
    詢及偵查中所為陳述之證據能力，本院審酌郭ＯＯ於警詢
    所為陳述，並無刑事訴訟法第159 條之2 及第159 條之3 所
    示情形，依刑事訴訟法第159 條第1 項之規定，自不得作為
    證據；郭ＯＯ於偵查中所為證述，則係於偵查中向檢察官
    所為之陳述，且經具結，被告就此並主張有何顯不可信之情
    況，本院復查無該證述有顯不可信之情況，參諸前揭刑事訴
    訟法第159 條之1 第2 項之規定，自得作為證據；其他供
    述證據，以各該陳述作成時之情況，並無違法取證之瑕疵，
    亦認以之作為證據為適當，依前揭法條意旨，自得為證據。
貳、認定事實所憑之證據及理由
一、訊據被告陳語蘋固坦承有辦理未成年子女親權行使負擔之變
    更登記及於如附表所示之時間、地點向告訴人郭ＯＯ為如附
    表所示之對象或簡訊內容，惟矢口否認有何行使偽造私文書
    及恐嚇之犯行，辯稱：伊會做這個變更是因為郭ＯＯ在電話
    中有口頭同意，簡訊及對話則是因為伊喝了酒情緒不好，並
    沒有恐嚇的意思等語。
二、經查：
  (一)行使偽造私文書罪部分：上揭事實業據證人即告訴人郭Ｏ
    Ｏ於偵查中具結證稱：「99年4 月7 日早上，陳語蘋將委託
    書拿到我高雄市前鎮加工出口區○○街Ｏ號上班處，跟我說
    要作小孩的遷入登記，（委託書）委任人欄是我簽名的，當
    時陳語蘋拿來時委託書上只有在遷入登記欄上打勾，至於其
    他欄部分沒有打勾，也沒有寫監護權變更。只同意作小孩的
    遷入登記）沒有同意監護權變更。（未成年子女權利義務行
    使負擔變更約定書）上面的簽字都不是我的，我也沒有授權
    任何人蓋我的印章在上面，我並沒有同意簽這份約定書。（
    未成年子女權利義務行使負擔登記申請書）上面我的章不是
    我蓋的，我也不知情，到警察局作筆錄之前我也沒有看過。
    （問：為何陳語蘋說監護權之移轉是你授權同意的？）沒有
    這回事。我的身分證、戶口名簿、印章，應該是4 月初，我
    放在我家拜託我媽轉交給被告，當時是因為要遷小孩的戶口
    ，所以才交付這些東西給被告，我在99年8 月要行使監護權
    時，結果陳語蘋竟然拿出她的戶口名簿說監護權在她身上，
    我嚇了一跳，隔天去戶政機關查證，確定發生此事，就馬上
    提告。恐嚇部分如同我提出的光碟及譯文。我自己會害怕，
    也擔心我的家人，我擔心自己跟家人有生命、身體的安全，
    不知道對方會做出什麼可怕的事」等語（見99偵28352 號卷
    101-102 ）；至於被告前揭辯稱已與告訴人具結證述不合
    ，且被告(1)初於警詢時否認有辦理未成年子女親權行使負擔
    之變更登記，並稱係伊偽造委託書、未成年子女權利義務行
    使負擔變更約定書上的郭ＯＯ簽名蓋章，又稱係郭ＯＯ口頭
    答應伊持委託書及約定書至戶政事務所辦理變更登記（見99
    偵28352 號卷頁26背）；(2)嗣於偵訊時改稱：郭ＯＯ電話授
    權伊寫未成年子女權利義務行使負擔變更約定書，郭ＯＯ在
    電話中有問伊什麼是監護權，伊解釋後郭ＯＯ說「如果是這
    樣子，那無所謂，你要好好照顧小孩」等語（見99偵28352
    號卷頁92）；(3)再於本院準備程序時稱：伊有跟告訴人說「
    因為你是監護人，所以要拿你的身分證、印章，並表示不然
    你就把監護權讓給我，告訴人在電話中回答說「喔」，事隔
    兩、三個月之後，伊跟告訴人說要趕快遷戶口，... 伊在電
    話中問他要不要親自來辦，告訴人說上班沒有時間，伊有跟
    告訴人說我就簽一簽了喔等語（見100 審訴313 號卷頁16）
    ；(4)最後於本院言詞辯論時稱：郭湘衡這些資料因為怕戶政
    人員看出來，所以都是伊請同事寫的，伊先到戶政機關辦理
    遷入戶籍需要郭ＯＯ的委託書，伊看了委託書問戶政人員才
    知道可以一併作移轉，當時就打電話給郭ＯＯ，郭ＯＯ就同
    意伊作變更，所以把資料帶回公司請同事代寫郭ＯＯ的名字
    及年籍資料，伊當下打電話給郭ＯＯ用手機擴音讓伊同事聽
    到郭ＯＯ有親口答應說「好，你自己辦一辦就好」等語（見
    本院卷頁76-77 ）；(5)準此，被告對於所辯稱告訴人同意變
    更未成年子女親權行使負擔之情節前後不一，且被告與告訴
    人之離婚協議書對於未成年子女親權歸屬之約定係記載在「
    子女之監護」欄（見99偵28352 號卷頁12），以一般常理而
    言，告訴人豈會不知「監護權變更」之意義而需由被告解釋
    ，且被告倘獲得告訴人同意辦理變更登記之授權，又豈會怕
    戶政人員「看得出來」？況以告訴人郭ＯＯ所證述親簽的委
    託書（見99偵28352 號卷頁30、本院卷頁20）上「其他」欄
    並無以打字記載得委託辦理子女親權行使負擔登記之例稿式
    文句，亦難認被告係因該委託書之定型化記載始知悉得一併
    辦理上揭變更登記，是被告前揭所辯，均與經驗法則有違，
    又不能提出或主張對其有利之事證供本院調查審認，自不能
    以其辯稱為可採。
    此外，並有被告及告訴人之戶口名簿影本、戶籍謄本、未
    成年子女權利義務行使負擔變更約定書影本、委託書影本、
    未成年子女權利義務行使負擔登記申請書影本（見99偵
    28352 號卷頁10-15 、29-32 ）核與高雄市鼓山區戶政事務
    所100 年4 月21日高市鼓戶字第100001669 號函附未成年子
    女99年4 月7 日權利行使負擔登記申請書籍相關附件及現戶
    戶籍資料在卷相合（見本院卷頁11-21 ），是被告此部分犯
    行已堪認定。
  (二)恐嚇罪部分：此部分犯行業據被告陳語蘋坦承與告訴人郭Ｏ
    Ｏ有如附表所示之對話或簡訊內容，核與上揭對話譯文及簡
    訊內容照片、0000000000號及0000000000號門號查詢資料及
    通聯記錄在卷可稽（見99偵28352 號卷頁34-35 、56-59 、
    60-78 ），且以如附表所示之對話與簡訊內容之文義，充滿
    洩憤式執意任為的氛圍，顯係有藉不理性行動以危害告訴人
    及未成年子女生命安全之恐嚇用語，並有意使對話或接收訊
    息之告訴人心理上產生畏怖，是被告陳語蘋前揭所辯，顯係
    卸責之詞，不足採信。依上揭證據，被告此部分犯行，亦堪
    予認定。
參、論罪科刑
一、論罪部分
  (一)(1)核被告向戶政事務所人員提出偽造之郭ＯＯ委託辦理未
    成年子女親權行使變更登記之委託書、偽造之郭ＯＯ有與陳
    語蘋訂立之「未成年子女權利義務行使負擔變更約定書」、
    偽造之郭ＯＯ委託辦理「未成年子女權利義務行使負擔登記
    申請書」之行為，係犯刑法第216 條、第210 條之行使偽造
    私文書罪。(2)被告逾越告訴人授權範圍而在委託書盜用郭Ｏ
    Ｏ印章、在「未成年子女權利義務行使負擔變更約定書」偽
    造「郭ＯＯ」署名1 枚及盜用郭ＯＯ交付之印章予以蓋印1
    次、在「未成年子女權利義務行使負擔登記申請書」上盜用
    郭ＯＯ所交付印章蓋印於申請人欄位1 次之行為，均係偽造
    上揭私文書之階段行為，而其偽造私文書後復持以行使，偽
    造之低度行為復為行使之高度行為所吸收，均不另論罪。
    核被告使戶政事務所人員將「因父母離婚民國99年4 月7
    日重新約定由母行使負擔未成年子女權利義務申登」之不實
    事項登載於職掌之未成年子女戶籍資料記事欄上之行為，係
    犯刑法第214 條之使公務員登載不實罪。檢察官補充理由書
    就此誤載為216 條、第214 條之行使使公務員登載不實文書
    罪，以檢察官起訴書及補充理由書俱未提及被告有持以行使
    之行為，應認係誤載，附此敘明。被告以一行為觸犯上開
    二罪名，係想像競合犯，依刑法第55條之規定，應從一重之
    行使偽造私文書罪處斷。
  (二)核被告所為如事實二所示之行為，係犯刑法第305 條之恐
    嚇危害安全罪。被告所為如附表所示之多次恐嚇行為，係
    被告以單一恐嚇決意，以同樣之通訊方式及密切接近之時間
    接續實施侵害同一法益之數行為，各行為之獨立性極為薄弱
    ，依一般社會健全觀念，在時間差距上，難以強行分開，在
    刑法評價上，以視為數個舉動之接續施行，合為包括之一行
    為予以評價，較為合理之接續犯，應僅成立單純一罪。被
    告所為如附表編號四之行為，雖起訴書漏未記載，然為告訴
    人提告內容，亦經檢察官補充理由書予以敘及，又與起訴部
    分有實質上一罪關係，自為起訴效力所及，本院自得併予審
    判，附此敘明。
  (三)被告上揭所犯行使偽造私文書罪與恐嚇危害安全罪間，犯意
    各別，行為互異，應予分論併罰。
二、科刑部分
  (一)爰審酌被告陳語蘋一時失慮，竟利用告訴人授權辦理未成年
    子女戶籍遷移之機會，逾越授權而使用告訴人交付之印章及
    證明文件以偽造私文書並向戶政人員行使之，雖取得形式上
    未成年子女親權歸屬登記，然此究非實質，且侵害告訴人合
    法權益，又不合未成年子女之最佳利益，顯見被告未能真正
    體切未成年子女之所欲與所求，僅以此不法手段取得形式上
    登記，對實質狀況與未成年子女的保護教養毫無意義，徒增
    訟累，事後又未及時反省，以不理性之對話與簡訊使告訴人
    心生畏怖，令其擔心自身與未成年子女可能因被告一時不理
    性行為而導致不可挽回之後果，應有藉刑罰促使被告更加有
    意識控制自己言行舉止之必要，惟念及被告犯後已將未成年
    子女親權行使負擔返回登記予告訴人，前未曾因故意犯罪受
    有期徒刑以上刑之宣告之素行（見本院卷82所附最新臺灣高
    等法院被告前案紀錄表），及檢察官具體分別求處有期徒刑
    5 月、3 月，應執行有期徒刑6 月，如易科罰金，以新臺幣
    1,000 元折算1 日等一切情狀，分別量處如主文所示之刑及
    易科罰金之折算標準，並諭知應執行刑及易科罰金之折算標
    準。
  (二)從刑部分：(1)偽造之郭ＯＯ有與陳語蘋訂立之「未成年子
    女權利義務行使負擔變更約定書」上之偽造「郭ＯＯ」署名
    1 枚，應依刑法第219 條之規定，宣告沒收；(2)檢察官補充
    理由書請求本院併就偽造之郭ＯＯ委託辦理未成年子女親權
    行使變更登記之委託書上「郭ＯＯ」之署名亦併予沒收乙節
    （見本院卷頁63背面），則因告訴人郭ＯＯ業已證述該委託
    書上委任人欄係伊所簽名等詞，是該署名自非被告所偽造，
    與刑法第219 條規定不合，不得宣告沒收，檢察官補充理由
    書就此係有誤會；至於被告逾越授權盜用郭ＯＯ交付之印
    章蓋印所生之印文部分，並非偽造之印章、印文，依最高法
    院48年台上字第113 號判例「盜用他人真印章所蓋之印文，
    並非偽造印章之印文，不在刑法第二百十九條所定必須沒收
    之列」之意旨，自不得依該條宣告沒收，起訴書就此主張係
    偽造之印文，聲請宣告沒收，尚有誤會，此亦經檢察官補充
    理由書予以更正；上揭偽造之私文書業經被告向戶政機關
    承辦人員提出行使而交付，已非被告所有，亦無庸宣告沒收
    ，併此敘明。
綜合以上，應依刑事訴訟法第299 條第1 項前段，刑法第216 條
、第210 條、第214 條、第305 條、第55條、第51條第5 款、第
219 條、第41條第1 項前段，刑法施行法第1 條之1 ，判決如主
文。
本案經檢察官曾財和到庭執行職務。
中    華    民    國   100    年    6     月    22    日
                  刑事第十三庭  審判長法  官   黃蕙芳
                                      法  官   王參和
                                      法  官   楊智守

以上正本證明與原本無異。
如不服本判決應於收受送達後10日內向本院提出上訴書狀，並應
敘述具體理由；如未敘述上訴理由者，應於上訴期間屆滿後20日
內向本院補提理由書（均須按他造當事人之人數附繕本）「切勿
逕送上級法院」。
中    華    民    國   100    年    6     月    22    日
                                      書記官   蔡毓琦
附表：
  ┌──┬──────┬────┬─────────────┐
  │編號│時    間    │地    點│對  話  或  簡  訊  內  容│
  ├──┼──────┼────┼─────────────┤
  │ 一 │99年 8月10日│高雄市鼓│對話內容：「我要是沒有本事│
  │    │14時03分許（│山區美術│養，我們三個就一起去死. . │
  │    │起訴書附表簡│東6街119│就這樣子而已。我現在講這些│
  │    │略記載為14時│號 2樓居│話郭ＯＯ就在我對面，不要懷│
  │    │許）        │所      │疑. . 反正我講過你祖母這條│
  │    │            │        │命跟你拼. . 阿不怕你. . 阿│
  │    │            │        │你儘量去告. . 阿你就知道阿│
  │    │            │        │勒吃藥神經不正常的女人有時│
  │    │            │        │做事情很恐怖ㄝ，有時要做時│
  │    │            │        │麼事情不知道？所以我勸你不│
  │    │            │        │要惹我」                  │
  │    │            │        │                          │
  ├──┼──────┼────┼─────────────┤
  │ 二 │99年8 月17日│同上    │對話內容：「我以為他們背叛│
  │    │21時37分許（│        │我，好加在沒有，如果他們背│
  │    │起訴書附表簡│        │叛我的話，等他們回到我身邊│
  │    │略記載為25分│        │的話，我就一個一個把他們殺│
  │    │許）        │        │了. . 好險沒有，嘿嘿嘿. . │
  │    │            │        │，郭ＯＯ我跟你講，你小心喔│
  │    │            │        │.. 」                     │
  ├──┼──────┼────┼─────────────┤
  │ 三 │99年 8月18日│同上    │簡訊內容：「我要讓你知道，│
  │    │ 1時34分許  │        │你告不贏我，我會讓你們全家│
  │    │            │        │死無葬身之地」            │
  ├──┼──────┼────┼─────────────┤
  │    │99年8 月18日│同上    │對話內容：「要走法律途徑，│
  │四  │21時28分許（│        │我要讓你知道我現在在高雄市│
  │    │檢察官補充理│        │的勢力有多可怕！」        │
  │    │由書簡略記載│        │                          │
  │    │為25分許）  │        │                          │
  └──┴──────┴────┴─────────────┘
附錄本判決論罪之法條：
中華民國刑法第216條
（行使偽造變造或登載不實之文書罪）
行使第 210 條至第 215 條之文書者，依偽造、變造文書或登載
不實事項或使登載不實事項之規定處斷。

中華民國刑法第210條
（偽造變造私文書罪）
偽造、變造私文書，足以生損害於公眾或他人者，處 5 年以下
有期徒刑。
中華民國刑法第214條
（使公務員登載不實罪）
明知為不實之事項，而使公務員登載於職務上所掌之公文書，足
以生損害於公眾或他人者，處 3 年以下有期徒刑、拘役或 5 百
元以下罰金。
中華民國刑法第305條
（恐嚇危害安全罪）
以加害生命、身體、自由、名譽、財產之事，恐嚇他人致生危害
於安全者，處 2 年以下有期徒刑、拘役或 3 百元以下罰金。